【裁判字號】    91,訴,2838
【裁判日期】    921121
【裁判案由】    分割共有物
【裁判全文】
臺灣高雄地方法院民事判決  九十一年度訴字第二八三八號
    原      告    甲○○
    訴訟代理人    何曜男律師
    複  代理人    朱育男律師
    訴訟代理人    張順義
    被      告    乙○○
    訴訟代理人    丁○○
    被      告    丙○○
右當事人間分割共有物事件，本院於九十二年十一月七日言詞辯論終結，判決如下：
    主    文
兩造共有高雄縣內門鄉○○段二七一號旱地，面積七三四０平方公尺之土地應予分割
。分割方法為如附圖方案二所示編號Ａ部分面積三三七六平方公尺分歸原告原告甲○○所有；附圖方案二所示編號Ｂ部分面積一五一七平方公尺分歸被告丙○○所有；附
圖方案二所示編號Ｃ部分面積二四四七平方公尺分歸被告乙○○所有。
訴訟費用由原告甲○○負擔一五０分之六十九、被告乙○○負擔三分之一、被告丙○○負擔一五０分之三十一。
    事實及理由
一、原告起訴主張：坐落高雄縣內門鄉○○段二七一號旱地，面積七三四０平方公尺
    ，為兩造所共有，而共有人間無法達成協議且無不分割之特約，而依其使用目的
    亦無不能分割之情事，爰依民法第八百二十三條第一項規定予以判決分割；又系
    爭土地為雖為山坡保育區之旱地，但因兩造共有土地之時間在八十九年一月四前
    ，合於農業發展條例得為分割取得單獨所有之條件；如依原告主張之分割方案分
    割時原告願補償被告乙○○耕作之地上物損失；又原告所設定抵押部分，原告已
    於債權協調，同意於分割後轉戴至原告分割取得之土地上，如屆時因無法轉戴至
    原告分得之土地上時，原告願對被告二人負損害賠償責任。
    並聲明：求為判決(一)兩造共有坐落高雄縣內門鄉○○段二七一號土地准予分割。
    分割方法為如附圖方案一所示Ａ部分面積三三七六平方公尺分歸原告甲○○取得
    ；如附圖方案一所示Ｂ部分面積一五一七平方公尺分歸被告丙○○取得；如附圖
    方案一所示Ｃ部分面積二四四七平方公尺分歸被告乙○○取得。
二、被告則以：被告二人均稱同意分割，但希望依附圖方案二所示之分割方法而為分
    割，因系爭土地已依前開現況使用多年，且被告乙○○在系爭土地西北側土地上
    種植多年果樹，且可與其所耕作多年而與系爭土地毗鄰之二七一之二號土地相通
    ，出路較無問題，另原告以系爭土地設定抵押部分希望分割後能轉由原告分得部
    分設定。並聲明：求為判決駁回原告之訴。
三、原告主張高雄縣內門鄉○○段二七一號旱地，面積七三四０平方公尺，為兩造所
    共有，原告之應有部分一百五十分之六十九、被告乙○○應有部分三分之一、被
    告丙○○應有部分一百五十分之三十一，又系爭土地並無不能分割之協議等事實
    ，有土地登記謄本、地籍圖等為證，且為被告所不爭執，自應認為真實。
四、按共有人得隨時請求分割共有物，但因物之使用目的不能分割或契約訂有不分割
    之期限者，不在此限；又共有物之分割，依共有人之協議方法行之，分割之方法
    不能協議者，法院得依任何共有人之聲請，以原物分配於各共有人，民法第八百
    二十三條第一項、第八百二十四條第一項第一款分別訂有明文。次按農業發展條
    例第十六條第四款規定，每宗耕地分割後每人所有面積未達零．二五公頃者，不
    得分割。但農發條例於中華民國八十九年一月四日修正施行前之共有耕地，均得
    分割為單獨所有。本件系爭土地並無使用目的上不能分割之情事，且未訂定不能
    分割之協議乙節，為兩造所不爭執，又據本院現場履勘屬實，有九十一年十一月
    二十七日勘驗筆錄及現場照片附卷可稽。再系爭土地為八十九年一月四日農發條
    例修正施行前兩造所共有耕地乙節，亦有原告提出土地登記謄本在卷可稽，從而
    ，系爭土地雖屬耕地，惟揆諸前開說明，本件系爭土地仍得由共有人之一即原告
    請求分割，核先敘明。
五、復按裁判上定共有物之分割方法時，法院本有自由裁量之權，應斟酌當事人之聲
    明，各共有人之利害關係，並共有物之性質、價格、利用價值及分割後之經濟效
    益，而為適當之分配，且以維持全體共有人之公平為標準，不受任何共有人主張
    之拘束（最高法院七十二年台上字第三八八三號、七十八年台上字第二一四一號
    判決意旨參照）。經查，系爭土地原告於如附圖方案二編號Ａ所示之土地上東側
    建造一房屋，惟西側部分則由被告乙○○種植有荔枝園及芒果果樹等情，業經本
    院現場勘驗無誤，有勘驗筆錄及高雄縣旗山地政事務所複丈成果圖附卷可稽，堪
    可認定；而兩造依前開現狀使用系爭土地多年，且被告乙○○種植之果樹均已十
    二年以上等情，亦經被告陳明，且為被告所不爭執，原告本身確種植花草一排於
    其界線間，亦有勘驗現場草圖為佐，堪可認被告主張方案二之現況為兩造多年利
    用之現況，而被告所主張之分割方案，亦係參酌兩造間房屋坐落現況、既成道路
    現狀，暨兩造土地面積與各自應有部分之比例等情為之，足認被告二人主張之分
    割方案，可顧及兩造分割後之個別及整體使用利益價值，及儘量維持使用現況最
    少變動之情狀；而系爭土地因屬耕地，於分割後之宗數，依農發條例施行細則第
    十條規定不得超過共有人人數，亦有高雄縣政府九十二年六月二十七日府地測字
    第０九二０一一四六六七號函所附之內政部九十二年六月十九日台內地字第０九
    二０００八九六三號函為憑，故系爭土地就原為現況道路部分，即因前揭法令限
    制而未能再另為分歸兩造按原應有部分比例維持共有。綜上所述，本院認依附圖
    方案二所示之分割方案，將附圖方案二所示編號Ａ部分面積三三七六平方公尺分
    歸原告原告甲○○取得；附圖方案二所示編號Ｂ部分面積一五一七平方公尺分歸
    被告丙○○取得；附圖方案二所示編號Ｃ部分面積二四四七平方公尺分歸被告乙○○取得，乃為最妥當與公平之方法。
六、從而，原告本於民法第八百二十三條第一項及八百二十四條第二項規定，起訴請
    求分割兩造共有系爭土地，為有理由，應予准許，爰准將系爭土地分割如主文第
    一項所示。
據上論結：本件原告之訴為有理由，依民事訴訟法第七十八條、第八十條之一、第八
十五條第一項但書，判決如主文。
中      華      民      國    九十二    年      十一    月    二十一    日
                              民事第五庭
~B法      官  林玉心
右為正本係照原本作成。
如不服本判決，應於送達後廿日內，向本院提出上訴狀並表明上訴理由，如於本判決
宣示後送達前提起上訴者，應於判決送達後十日內補提上訴理由書（須附繕本）。
中      華      民      國    九十二    年      十一    月    二十一    日
~B法院書記官  陳家宏


司法院資訊處製作；財團法人民間司法改革基金會備份。
